臺灣臺南地方法院民事判決
111年度訴字第874號
原      告  遠東國際商業銀行股份有限公司


法定代理人  侯金英  
訴訟代理人  方名亮  

            林芷伃  
            錢清祥律師
被      告  林和甫  
            郭憲義  
上列當事人間請求塗銷抵押權設定登記事件，經本院於民國111
年9月19日言詞辯論終結，判決如下：
    主    　文
確認被告間就如附表所示之不動產，所設定如附表所示之抵押權
不存在。
被告郭憲義應將如附表所示之抵押權設定登記予以塗銷。
訴訟費用由被告負擔。
    事實及理由
壹、程序部分：
一、被告均未於言詞辯論期日到場，核無民事訴訟法第386條所
    列各款情形，爰依原告之聲請，由其一造辯論而為判決。
二、按確認法律關係之訴，非原告有即受確認判決之法律上利益
    者，不得提起之，民事訴訟法第247條第1項前段定有明文。
    所謂即受確認判決之法律上利益，係指法律關係之存否不明
    確，原告主觀上認其在法律上之地位有不安之狀態存在，且
    此種不安之狀態，能以確認判決將之除去者而言（最高法院
    52年台上字第1240號判決意旨參照）。本件原告主張其為被
    告林和甫之債權人，被告間就被告林和甫所有臺南市○○區鎮
    ○段000○000○000地號土地（權利範圍均為4分之1，以下合稱
    系爭土地）所設定如附表所示之抵押權（下稱系爭抵押權）
    已不存在等情，而系爭抵押權是否存在，關乎原告之債權是
    否可就被告林和甫所有之系爭土地為取償，堪認原告主觀上
    就此法律上地位確有不安之狀態，且能以確認判決將之除去
    ，是原告請求確認系爭抵押權不存在，即有確認利益，合先
    敘明。
貳、實體部分： 　　
一、原告起訴主張：
　㈠被告林和甫前向原告辦理房屋貸款，尚積欠原告新臺幣（下
    同）2,811,797元，及自民國91年11月9日起至清償日止，按
    週年利率10.25％計算之利息，暨自91年11月9日起至清償日
    止，逾期在6個月内者，按上開利率10％，超過6個月者，按
    上開利率20％計算之違約金（下稱系爭債權或債務），原告
    並就系爭債權取得本院南院慧95執坤字第28726號債權憑證
    （下稱系爭債權憑證）。原告屢經催討，被告林和甫皆未清
    償，原告對被告林和甫名下財產強制執行，始發現被告林和
    甫於87年7月3日將系爭土地設定系爭抵押權與被告郭憲義，
    用以擔保被告林和甫之債務，恐致原告於強制執行案件因執
    行無實益而不能受償，原告提起本件訴訟，應有即受確定判
    決之法律上利益。
　㈡系爭抵押權於87年7月3日設定，設定清償日期為87年12月20
    日，所擔保之債權金額為3,500,000元，於102年12月20日即
    因罹於15年時效期間而消滅，復無其他證據證明被告郭憲義
    曾就系爭債權請求權時效辦理中斷，並於系爭抵押權之除斥
    期間内實行其抵押權，則依民法第880條規定，系爭抵押權
    應已於107年因除斥期間期滿歸於消滅。為此，依民法第242
    條、第767條第1項中段規定，請求確認系爭抵押權不存在，
    並代位被告林和甫基於系爭土地所有權人之地位，請求被告
    郭憲義塗銷系爭抵押權登記等語。並聲明：⒈確認被告間就
    系爭土地所設定之系爭抵押權不存在。⒉被告郭憲義應將系
    爭抵押權設定登記予以塗銷。
二、被告均未於言詞辯論期日到場，亦未提出書狀作任何聲明或
    陳述。
三、得心證之理由：
  ㈠原告主張之上揭事實，業據提出與其所述相符之系爭債權憑
    證、本院民事執行處強制執行金額計算書分配表、系爭土地
    謄本、被告林和甫之全國財產稅總歸戶財產查詢清單為證（
    本院卷第21至32頁、第35至36頁），並有本院所調取系爭土
    地查詢資料（本院卷第47至52頁）在卷可稽；而被告對於原
    告主張之事實，已於相當時期受合法之通知，而於言詞辯論
    期日不到場，亦未提出任何書狀或證據資料爭執前揭原告主
    張事實，依民事訴訟法第280條第3項前段準用同條第1項之
    規定，應視同自認，綜合上開證據調查結果，堪信原告之主
    張為真實。
　㈡按最高限額抵押權，指債務人或第三人提供其不動產為擔保
    ，就債權人對債務人一定範圍內之不特定債權，在最高限額
    內設定之抵押權；於民法物權編96年3月28日修正公布、同
    年9月28日生效前設定之最高限額抵押權，其定有存續期間
    （即修正後規定所稱確定期日）者，凡在存續期間內所發生
    之債權，皆為抵押權效力所及；其存續期間屆滿後，最高限
    額抵押權即告確定而成為普通抵押權，其從屬性因而回復，
    其所擔保之債權即為確定時存在、且於最高限額範圍內之特
    定債權，此觀民法第881條之1第1項、第881條之4第1項、第
    881條之12第1項第1款、民法物權編施行法第17條規定自明
    。次按請求權，因十五年間不行使而消滅；消滅時效，自請
    求權可行使時起算；消滅時效，因左列事由而中斷：一、請
    求。二、承認。三、起訴；時效中斷者，自中斷之事由終止
    時，重行起算；以抵押權擔保之債權，其請求權已因時效而
    消滅，如抵押權人於消滅時效完成後，五年間不實行其抵押
    權者，其抵押權消滅，民法第125條前段、第128條前段、第
    129條第1項、第137條第1項、第880條亦分別定有明文。又
    消滅時效有中斷或不完成之問題，除斥期間則否，即權利人
    若未在除斥期間未經過前行使其權利，俟期間經過，權利即
    歸消滅，民法第880條之5年期間即屬除斥期間（最高法院85
    年台上字第646號判決意旨參照）。
　㈢經查，依系爭土地之謄本所載，系爭抵押權為擔保債權總金
    額3,500,000元之最高限額抵押權，存續期間自87年6月20日
    至87年12月20日，清償日期為87年12月20日，可認系爭抵押
    權所擔保之債權清償日期或確定日期至遲為87年12月20日，
    系爭抵押權所擔保之債權，應自該日即處於可行使之狀態，
    則系爭抵押權所擔保債權之請求權，至遲已於15年後即102
    年12月20日因15年間不行使而消滅，抵押權人即被告郭憲義
    復未於該債權請求權消滅時效完成後5年內即107年12月20日
    前實行系爭抵押權，依前開規定，系爭抵押權即因除斥期間
    經過而消滅。從而，原告請求確認系爭抵押權不存在，為有
    理由。
  ㈣按所有人對於無權占有或侵奪其所有物者，得請求返還之。
    對於妨害其所有權者，得請求除去之。有妨害其所有權之虞
    者，得請求防止之；債務人怠於行使其權利時，債權人因保
    全債權，得以自己之名義，行使其權利，民法第767條第1項
    、第242條前段分別定有明文。系爭抵押權已因除斥期間經
    過而消滅，業如前述，倘系爭抵押權登記繼續存在系爭土地
    ，自係對被告林和甫就系爭土地之所有權造成妨害，被告林
    和甫自得依民法第767條第1項中段之規定，基於所有權排除
    侵害之作用，請求被告郭憲義塗銷系爭抵押權登記，惟系爭
    抵押權自107年12月20日消滅迄今，抵押義務人即被告林和
    甫並未請求被告郭憲義塗銷系爭抵押權，足認其確有怠於行
    使前開塗銷登記請求之事實，而被告林和甫除系爭土地外，
    名下僅有一部年份為1990年之汽車，有被告林和甫109至110
    年之稅務電子閘門財產所得調件明細表可參，與被告林和甫
    對原告所負系爭債務數額相衡，系爭土地上存有系爭抵押權
    之負擔，自使原告之系爭債權有不能受完全滿足清償之虞，
    故原告為保全其對於被告林和甫之系爭債權，依民法第242
    條前段規定，代位被告林和甫，請求被告郭憲義塗銷系爭抵
    押權登記，核屬有據，應予准許。
四、綜上所述，系爭抵押權所擔保之債權請求權，業已罹於時效
    消滅，而抵押權人即被告郭憲義並未於該債權請求權消滅時
    效完成後5年內實行系爭抵押權，系爭抵押權已消滅，是原
    告請求確認系爭抵押權不存在，並依民法第242條前段、第7
    67條第1項中段之規定，代位被告林和甫請求被告郭憲義塗
    銷系爭抵押權登記，為有理由，應予准許。
五、訴訟費用負擔之依據：民事訴訟法第78條。 　　
中　　華　　民　　國　　111 　年　　9 　　月　　30　　日
                  民事第一庭    法  官　余玟慧
以上正本係照原本作成　　　　　　　　　
如對本判決上訴，須於判決送達後20日內向本院提出上訴狀。
如委任律師提起上訴者，應一併繳納上訴審裁判費。
中　　華　　民　　國　　111 　年　　10　　月　　6 　　日
                                書記官  于子寧
附表：　　　　　　　　　
土地：    編號 設定抵押權之不動產  面       積  (平方公尺） 權利範圍  1 臺南市○○區鎮○段000地號土地 12.05 4分之1   2 臺南市○○區鎮○段000地號土地 119.62 4分之1   3   臺南市○○區鎮○段000地號土地 476.89 4分之1  備註 抵押權設定情形：  ⒈收件年期及字號：民國87年佳地字第008203號 ⒉登記日期：民國87年7月3日    ⒊登記原因：設定      ⒋權利人：郭憲義 ⒌權利種類：抵押權   ⒍擔保債權總金額：最高限額新台幣3,500,000元 　 ⒎存續期間：87年6月20日至87年12月20日　 ⒏清償日期：87年12月20日 ⒐利息（率）：無 ⒑遲延利息（率）：無 ⒒違約金：月息貳分 ⒓債務人：林和甫 ⒔設定權利範圍：4分之1 ⒕共同擔保地號：臺南市○○區鎮○段000○000○000地號土地